【裁判字號】    98,台上,509
【裁判日期】    980326
【裁判案由】    請求給付票款等
【裁判全文】
最高法院民事判決              九十八年度台上字第五○九號
上  訴  人  丙○○
訴訟代理人  林瑞成律師
被 上訴 人  甲○○
                    號
            乙○○
共      同
訴訟代理人  林契名律師
上列當事人間請求給付票款等事件，上訴人對於中華民國九十七
年十一月二十五日台灣高等法院台南分院第二審判決（九十七年
度上字第一三七號），提起上訴，本院判決如下：
    主  文
原判決關於駁回上訴人在第一審之訴及該訴訟費用部分廢棄，發
回台灣高等法院台南分院。
    理  由
本件上訴人主張：被上訴人甲○○以需要資金為由，簽發京城銀
行北台南分行金額共計新台幣（下同）一百十四萬元之如原判決
附表（下稱附表）所示支票七張，經由訴外人陳華力持向伊調借
同額之現款，詎上開支票屆期經伊提示均未獲付款。甲○○於系
爭支票屆期前明知已無法兌現，竟於民國九十六年七月四日將其
所有坐落台南縣永康市○○○段建號四五六六號建物、即門牌號
碼台南縣永康市○○街三百零二巷十七弄一號房屋（下稱系爭房
屋）之所有權無償贈與其姊即被上訴人乙○○，並於九十六年七
月六日完成所有權移轉登記，致伊求償債權之權益受損。爰依給
付票款及不當得利之法律關係為請求等情，求為命甲○○給付伊
一百十四萬元並自九十六年八月二十六日起至清償日止按週年利
率百分之五計算利息；乙○○將系爭房屋於九十六年七月六日向
台南縣永康地政事務所所為之贈與登記塗銷，將系爭房屋回復登
記為甲○○所有之判決。
被上訴人則以：甲○○未曾向上訴人借貸系爭款項，上訴人未交
付系爭款項予甲○○，甲○○主張票據之原因關係抗辯。甲○○
於八十年間即向乙○○借款，期間亦有陸續還款再借。嗣於九十
年六月二十日結算雙方借貸金額為六百二十萬元，並約定於九十
五年後，甲○○若未全部清償，雙方同意將系爭房屋移轉登記予
乙○○，以抵銷其中借款三百萬元。乙○○受讓系爭房屋係依據
與甲○○間之契約，具有法律上之原因，且係以抵銷借款方式有
償受讓所有權，非無法律上原因而受有利益，乙○○並無不當得
利等語，資為抗辯。
原審將第一審所為上訴人勝訴之判決，關於命甲○○給付上訴人
超過二十八萬元本息部分及命乙○○塗銷系爭房屋所有權移轉登
記，回復登記為甲○○所有部分廢棄，改判駁回上訴人此部分在
第一審之訴，無非以：按本於民法第一百七十九條不當得利與本
於民法第二百四十四條詐害債權之規定而請求回復原狀之請求權
，在實體法上為兩種不同之請求權，在訴訟法上為兩種不同之訴
訟標的，基於我國民事訴訟法係採處分權主義原則，法院不得將
上訴人基於民法第一百七十九條不當得利之規定請求撤銷被上訴
人間所為贈與所有權登記，依職權改為依民法第二百四十四條第
一項、第四項之規定請求撤銷詐害債權行為，併聲請命受益人回
復原狀之裁判，否則有適用法規不當之違法。本件上訴人在第一
審係依民法第一百七十九條之規定請求乙○○應將其因贈與而不
當得利之系爭房屋返還甲○○，並未主張依民法第二百四十四條
之規定請求，第一審逕自依民法第二百四十四條之規定為塗銷被
上訴人間移轉系爭房屋登記之判決，顯係訴外裁判，就此上訴人
所未聲明之利益予以判決，而歸之於上訴人，殊難認為適法。次
查如附表所示之系爭支票七張為甲○○所簽發，屆期經提示均未
獲付款；兩造並非系爭支票之直接前後手；系爭房屋原為甲○○
所有，於九十六年七月六日以贈與為原因完成所有權移轉登記予
乙○○等情，為兩造所不爭執，堪信為實在。再查上訴人主張甲
○○簽發京城銀行北台南分行金額共計一百十四萬元之系爭支票
七張，經由陳華力持向上訴人調借同額之現款，詎上開支票屆期
經提示，均未兌現等情，固提出支票七張及退票理由單六張為證
，惟上開支票其中如附表編號一、二、三、四、五所示五張支票
（面額共計八十六萬元、下稱系爭五張支票），係由訴外人陳敏
龍提示，其餘編號六、七面額共計二十八萬元之二張支票始由上
訴人提示，有七張支票背面分別由陳敏龍或上訴人簽名足稽，且
上訴人自述系爭五張支票係陳敏龍委託上訴人代為向甲○○依法
起訴請求給付票款，於取得票款後再依比例分配之，此有上訴人
所提委託授權書可稽。由此可知上訴人並非系爭五張支票之執票
人，其非該五張票據之權利人，無法對發票人甲○○行使票據上
之權利。上訴人逕以其本人名義，依票據關係起訴，向甲○○請
求給付系爭五張支票之票款，當事人不適格，其此部分之請求，
即屬無據，難予准許。至編號六、七所示二張支票部分，甲○○
雖辯稱：未曾向上訴人借貸系爭金額，且上訴人亦從未交付系爭
支票之款項，上訴人與甲○○間並無借貸關係云云。惟票據行為
為不要因行為，甲○○既簽發系爭支票，即須依票上所載文義負
責，至於系爭票據原因關係之借貸關係是否存在，並不影響系爭
支票債權之獨立存在。編號六、七所示二張支票既為上訴人所持
有，並經向發票人甲○○提示而未獲付款，上訴人即得依票據關
係請求發票之甲○○給付該二張支票共計二十八萬元之票款，及
自該二支票中最後提示日之九十六年八月二十七日起至清償日止
按週年利率百分之五計算之利息。末按金錢借貸係消費借貸之要
物契約，因借用之金錢之交付而生效。查上訴人所舉證人黃一誠
之證詞，縱使屬實，僅能證明被上訴人二人間有簽立借據之事實
，未能證明被上訴人二人間確實有交付借款之事實。至於乙○○
另提出於九十二年間曾陸續匯款予甲○○之借款明細、匯款單、
轉帳憑證、協議書等為證。惟查該等憑證均係九十二年以後之金
錢往來資料，被上訴人對於其間於九十年六月二十日前之六百二
十萬元鉅額借貸，迄今未能提出任何說明或舉證，故乙○○所提
上開匯款、轉帳資料不足憑以認定甲○○移轉系爭房屋所有權予
乙○○係為抵扣債務。被上訴人不能證明其二人間簽訂之借據為
真正，且無法證明簽訂借據時雙方確有六百二十萬元之債務存在
，且被上訴人間就系爭房屋移轉登記原因為贈與，堪認甲○○將
系爭房屋移轉予乙○○確屬無償贈與契約之法律行為，並非無法
律上之原因。上訴人主張乙○○無償受讓系爭房屋為不當得利，
請求撤銷被上訴人間系爭房屋之移轉登記，返還登記予甲○○，
亦屬無據等詞，為其判斷之基礎。
按受任人如未經委任人授與代理權，非不得以自己名義行使權利
，僅其以自己名義為委任人取得之權利，應依民法第五百四十一
條第二項規定移轉於委任人。查上訴人於原審主張系爭五張支票
之提示人陳敏龍委託伊一起求償，伊再將票款給陳敏龍等語，並
提出陳敏龍出具之委託授權書一份為證（見原審卷第七五頁、第
八七頁反面）。而該委託授權書載明：茲全權委託丙○○先生代
為依法向債務人甲○○請求支票款項共計捌拾陸萬元，於取償後
依取得比例分配之等語。上訴人既受陳敏龍之委託，其以自己名
義就系爭五張支票向甲○○請求票款，於法並無不合，原審竟以
上訴人非該五張支票之執票人，非票據權利人，其當事人不適格
，上訴人此部分請求無據，難予准許，於法亦有違誤。末按民事
訴訟採不干涉主義，凡當事人所未聲明之利益，不得歸之於當事
人，所未提出之事實及證據，亦不得斟酌之，此觀民事訴訟法第
三百八十八條之規定即明。查被上訴人係辯稱：甲○○向乙○○
借用六百二十萬元，因甲○○未清償債務，雙方同意將系爭房屋
移轉登記予乙○○，以抵銷其中借款三百萬元，二人間確實有借
貸關係存在等情（見原審卷第二四、二五、七九、八○頁），被
上訴人並未抗辯系爭房屋移轉登記係以贈與為原因。然原判決竟
認定甲○○將系爭房屋移轉予乙○○確屬無償贈與契約之法律行
為，非無法律上之原因，而為上訴人請求塗銷系爭房屋所有權移
轉登記部分不利之判決，於法亦有未洽。末按適用法律為法院之
職權，法院就當事人主張之事實，如何適用法律，不受當事人法
律上陳述之拘束。又民事訴訟法第一百九十九條規定：審判長應
注意令當事人就訴訟關係之事實及法律為適當完全之辯論。審判
長應向當事人發問或曉諭，令其為事實上及法律上陳述、聲明證
據或為其他必要之聲明及陳述；其所聲明或陳述有不明瞭或不完
足者，應令其敘明或補充之。此為審判長因定訴訟關係之闡明權
，同時並為其義務，故審判長對於訴訟關係未盡此項必要之處置
，違背闡明之義務者，其訴訟程序即有重大瑕疵，而基此所為之
判決，亦屬違背法令。查上訴人於第一審雖依民法第一百七十九
條規定請求乙○○塗銷系爭房屋之所有權移轉登記，惟於原審已
主張：伊於起訴狀主張：甲○○於支票屆期前即知已無法兌現支
票（九十六年七月十一日票期），竟於九十六年七月四日訂約將
系爭房屋無償贈與其姐乙○○，九十六年七月六日完成贈與登記
，致伊求償之權益受損害，應塗銷其贈與登記。顯見伊於起訴狀
所記載之原因事實為民法第二百四十四條之法律關係，第一審判
決並無訴外裁判，更無突襲判決。伊於九十七年一月二十三日民
事準備狀陳述：甲○○明知應支付票款不願支付，竟謊稱出售系
爭房屋，實際上將房屋贈與其姐乙○○，致伊求償債權之權益受
損，自當令地政機關撤銷其贈與登記，回復為甲○○所有，以資
求償。顯見伊係行使民法第二百四十四條規定之撤銷權，第一審
依民法第二百四十四條之法律關係判決，並無不合等語（見原審
卷第三九頁）。並表明：一開始就主張撤銷等語（見原審卷第七
五頁）。似已有主張依民法第二百四十四條規定撤銷被上訴人間
之移轉行為，並請求乙○○塗銷系爭房屋其受贈與登記，回復為
甲○○所有之意思。原審縱認上訴人有無行使民法第二百四十四
條規定之撤銷權之意思不明瞭或不完足，亦應再向上訴人為發問
或曉諭，令上訴人為事實上及法律上必要之聲明及陳述或敘明或
補充之，然原審審判長未再為闡明，遽以上述理由，認第一審依
民法第二百四十四條規定撤銷被上訴人間系爭房屋移轉登記，為
訴外裁判，不無違背闡明義務，其所為判決自屬違背法令。上訴
論旨，執以指摘原判決不當，求予廢棄，非無理由。
據上論結，本件上訴為有理由。依民事訴訟法第四百七十七條第
一項、第四百七十條第二項，判決如主文。
中    華    民    國  九十八  年    三    月  二十六  日
                      最高法院民事第四庭
                          審判長法官  許  朝  雄
                                法官  陳  淑  敏
                                法官  鄭  玉  山
                                法官  黃  義  豐
                                法官  袁  靜  文
      本件正本證明與原本無異
                                      書  記  官
中    華    民    國  九十八  年    四    月    九    日
                                                Ａ


司法院資訊處製作；財團法人民間司法改革基金會備份。
